臺灣高等法院刑事判決
109年度上易字第1073號
上  訴  人  臺灣基隆地方檢察署檢察官
被      告  莊雪嬌



選任辯護人  葉慶媛律師
            吳尚道律師
            葉慶人律師
被      告  林靜雯


            李庭瑜


            林宜蓁


            陳美惠


            李䕻臻


            孫懋欣



            王慈汶


            張競  


上  一  人
選任辯護人  閻道至律師
被      告  夏華遠



選任辯護人  黃國展律師
被      告  葉富揚




選任辯護人  詹以勤律師
上列上訴人因被告等賭博案件，不服臺灣基隆地方法院108年度
易字第211號，中華民國109年2月25日第一審判決（起訴案號：
臺灣基隆地方檢察署107年度偵字第5344號），提起上訴，本院
判決如下：
    主  文
上訴駁回。
    理  由
一、公訴意旨略以：被告莊雪嬌係址設基隆市○○區○○路000號11
    樓「統一育樂城」之負責人，雇用被告林靜雯、孫懋欣為店
    內主管，及雇用被告李庭瑜、林宜蓁、陳美惠、李䕻臻、王
    慈汶擔任外場櫃臺工作人員，並擺設百家樂、賓果、拉霸、
    釣魚等限制級遊戲機臺，其遊戲方式係客人持現金向櫃臺以
    每枚新臺幣（下同）5元之價格購買代幣，再由客人持代幣
    投入機臺把玩，上開電子遊藝場雖係依電子遊戲場業管理條
    例所申請設立之電子遊戲場，可於店內擺設供不特定人娛樂
    使用之電子遊戲機臺，但仍不得以該等遊戲機檯從事兌換現
    金等賭博行為。詎被告莊雪嬌為吸引顧客前來消費及逃避賭
    客向店家兌換現金遭查緝及脫免電子遊藝場店家之罪責，竟
    自民國107年2、3月起至同年9月5日遭查獲止，將賭客兌換
    現金程序，分割委由專人即被告張競、葉富揚、夏華遠等俗
    稱「老鼠仔」之人，輪班供賭客向其等購買代幣及出售代幣
    兌換現金，被告莊雪嬌、林靜雯、孫懋欣、李庭瑜、林宜蓁
    、陳美惠、李䕻臻、王慈汶、張競、葉富揚、夏華遠（以下
    合稱被告11人）即共同基於意圖營利而供給賭博場所、聚眾
    賭博及賭博財物之犯意聯絡，欲兌換現金之客人即持代幣向
    在機臺旁輪班之被告張競、葉富揚、夏華遠以每500枚代幣
    兌換1,900元現金(兌換2,000元，抽取100元水錢)之方式，
    而與不特定之人賭博財物。嗣於107年9月5日中午12時9分許
    ，賭客王瑋毅、廖鎮隆、高翊哲、陳祥輝(由檢察官另聲請
    簡易判決處刑)、陳家麒(由檢察官另行偵辦)等人為警在上
    開處所執行搜索而當場查獲，並於遊藝場內扣得電子賭博機
    臺269台(含IC板259塊)、用以兌換之現金38萬2,487元等物
    。因認被告11人均共同涉犯刑法第266條第1項前段賭博及同
    法第268條前、後段之意圖營利供給賭博場所、聚眾賭博等
    罪嫌等語。
二、按犯罪事實應依證據認定之，無證據不得認定犯罪事實；又
    不能證明被告犯罪者，應諭知無罪之判決，刑事訴訟法第15
    4條第2項、第301條第1項分別定有明文。次按事實之認定，
    應憑證據，如未能發現相當證據，或證據不足以證明，自不
    能以推測或擬制之方法，為裁判基礎；且認定不利於被告之
    事實須依積極證據，苟積極證據不足為不利於被告事實之認
    定時，即應為有利於被告之認定；另認定犯罪事實所憑之證
    據，雖不以直接證據為限，間接證據亦包括在內，然無論直
    接證據或間接證據，其為訴訟上之證明，須於通常一般之人
    均不致有所懷疑，而得確信其為真實之程度者，始得據之為
    有罪之認定，倘其證明尚未達到此一程度，而有合理之懷疑
    存在，無從使事實審法院得有罪之確信時，即應由法院為諭
    知被告無罪之判決（最高法院40年台上字第86號、30年上字
    第816號、76年台上字第4986號判例意旨參照）。復按犯罪
    事實之認定，係據以確定具體的刑罰權之基礎，自須經嚴格
    之證明，故其所憑之證據不僅應具有證據能力，且須經合法
    之調查程式，否則即不得作為有罪認定之依據。倘法院審理
    之結果，認為不能證明被告犯罪，而為無罪之諭知，即無前
    揭第154條第2項所謂「應依證據認定」之犯罪事實之存在。
    因此，同法第308條前段規定，無罪之判決書只須記載主文
    及理由。而其理由之論敘，僅須與卷存證據資料相符，且與
    經驗法則、論理法則無違即可，所使用之證據亦不以具有證
    據能力者為限，即使不具證據能力之傳聞證據，亦非不得資
    為彈劾證據使用。故無罪之判決書，就傳聞證據是否例外具
    有證據能力，本無須於理由內論敘說明（最高法院100年度
    台上字第2980號判決意旨參照）。
三、公訴意旨認被告11人均涉有本案犯行，無非係以被告林靜雯
    、王慈汶、張競、葉富揚、夏華遠及證人即消費者王瑋毅、
    廖鎮隆、高翊哲、陳祥輝、陳家麒等之證述，暨卷附蒐證影
    片截畫面、扣案之電子賭博機臺及現金等為據。訊據被告11
    人均堅決否認有何上開犯行，被告莊雪嬌辯稱：張競、葉富
    揚、夏華遠（以下合稱被告張競3人）並非統一育樂城的員
    工，我不知道他們私底下有交易換錢，我沒辦法去管控客人
    間的行為，店內的機器已經設定好我的利潤，我已賺得我該
    得的利潤等語；被告林靜雯、孫懋欣、李庭瑜、林宜蓁、陳
    美惠、李䕻臻、王慈汶均辯稱：我們會依照他們的要求去開
    分，洗分的情形，但不知道他們私底下有交易換錢等語；被
    告張競3人則辯稱：我們是私底下跟客人換錢等語。經查：
  ㈠被告張競3人於警詢及偵查中均供稱：渠等均未受僱於統一育
    樂城，3人以輪班方式，在統一育樂城內與客人兌換代幣，
    以賺取利潤等語。而被告張競3人在上址統一育樂城內，與
    客人兌換代幣之計算方式，係每500枚代幣以1900元之代價
    向客人收購，而以2000元之代價出售代幣給客人，從中賺取
    差價利潤，獲利係由被告張競3人依輪班時間之比例分配，
    渠等不認識莊雪嬌等各節，亦據被告張競3人分別於原審時
    陳述在卷（見原審卷一第417至426頁）。又參以證人即同案
    被告孫懋欣於原審時證稱：被告張競3人均係在統一育樂城
    店內消費之顧客；扣案物編號4員工休假表內所載之代號，
    分係指：李庭瑜、孫懋欣、李䕻臻、林靜雯、陳美惠、林宜
    蓁、陳秀玉及王慈汶等員工等語（見原審卷二第12、13頁）
    ，核與扣案物編號2員工名冊內，並無被告張競3人之資料等
    情相符，亦有扣案物編號2員工名冊、編號4員工休假表在卷
    可佐（均經原審影印留存在原審卷一第469、471頁）。再者
    ，依被告莊雪嬌於原審時所供稱：扣案物編號6之聯絡簿內
    資料，係在統一育樂城店內消費之會員聯絡資料，作為發送
    店內活動廣告簡訊使用等語（見原審卷二第10頁），而觀諸
    上開聯絡簿內所載之姓名聯絡資料達約200人之多（見原審
    卷一第441至452頁），是被告莊雪嬌所稱上開聯絡簿內記載
    之人係有在統一育樂城店內消費之會員聯絡資料乙節，堪信
    屬實。是該聯絡簿內，固未記載被告張競、夏華遠之資料，
    惟消費者基於個人穩私，未將個人姓名及聯絡電話資料提供
    予店家，本屬常見，然上開聯絡簿內確載有被告葉富揚之姓
    名及出生日期（見原審卷一第441頁），均與被告葉富揚之
    真實姓名年籍資料相符，可見確實應係被告葉富揚在統一育
    樂城店內消費而留存之會員聯絡資料無訛。此外，證人高翊
    哲於原審時亦證稱：我曾有欲找被告葉富揚代幣換現金，被
    他打槍拒絕過，他說他也是客人；我找被告葉富揚兌換現金
    約2、3次，當時被告葉富揚也在玩機臺等語（見原審卷一第
    220至225頁），益徵被告張競3人辯稱渠3人均未受僱於統一
    育樂城乙節，堪以採信。
  ㈡證人王瑋毅、廖鎮隆、高翊哲、陳祥輝、陳家麒等雖於警詢
    、偵查及原審時分別證述有在統一育樂城內，以代幣兌換現
    金等語，及證人廖鎮隆、高翊哲、王瑋毅及陳祥輝於原審時
    均證稱：有以代幣向被告葉富揚兌換現金等語。惟渠等均未
    證述有其他店內員工參與以代幣兌換現金之行為，且觀諸證
    人高翊哲於原審時證稱：我以代幣向被告葉富揚兌換現金時
    ，被告葉富揚曾跟我說不要讓店家知道，他的動作就是不想
    張揚，偷偷摸摸的樣子，我曾有欲找他以代幣換現金，被他
    打槍拒絕過，他說他也是客人；我找被告葉富揚兌換現金約
    2、3次，當時被告葉富揚也在玩機臺等語（見原審卷一第22
    0至225頁）；證人陳祥輝於原審時證稱：我以代幣向被告葉
    富揚兌換現金時，他的動作是有一點遮遮掩掩，有一次我拿
    代幣去櫃檯秤重，櫃檯人員李䕻臻有對我說店內不能有現金
    交易等語（見原審卷一第228、231、233、234頁）；證人王
    瑋毅於原審時證稱：我以代幣向被告葉富揚兌換現金，被告
    葉富揚的動作是有點遮掩，我們會去旁邊換，店家不知道我
    們有私下交易等語（見原審卷一第241、242頁），衡之證人
    廖鎮隆、高翊哲、王瑋毅及陳祥輝均僅係曾在統一育樂城店
    內把玩機臺之消費者，渠等與被告11人並無何等親近或利害
    關係，應無甘冒偽證刑責，而故為不實陳述之必要，且互核
    渠等於原審時之證述，均僅有以代幣向被告葉富揚兌換現金
    ，且證人高翊哲、陳祥輝、王瑋毅均一致證稱：向被告葉富
    揚兌換現金時，被告葉富揚之動作遮掩等語，可見被告葉富
    揚顯有欲避人耳目之意，被告李䕻臻更曾向證人陳祥輝表達
    不得在店內進行現金交易等語。況被告張競3人於警詢及原
    審時均一致供稱：渠等從事兌換代幣行為之獲利，係由3人
    分配等語，復無證據證明被告莊雪嬌或其他統一育樂城之員
    工有分得被告張競3人之獲利，則被告莊雪嬌、林靜雯、孫
    懋欣、李庭瑜、林宜蓁、陳美惠、李䕻臻、王慈汶等人有何
    須與被告張競3人共同從事以代幣兌換現金之必要？綜上各
    情勾稽以觀，實難認被告張競3人在統一育樂城內從事以代
    幣兌換現金之行為，與被告莊雪嬌或其他店內員工有何共同
    犯意聯絡或行為分擔。
  ㈢至檢察官於原審論告時雖以：依被告張競3人於偵查中所述其
    獲利情形，可推知渠等交易金額龐大，交易應甚為頻繁，店
    內的員工不可能不知悉被告張競3人之行為，被告林靜雯、
    王慈汶也曾向主管報告，可見被告莊雪嬌及店內員工對於被
    告張競3人確有買賣代幣乙節，應知之甚詳，且依證人王瑋
    毅等人所述，顧客向張競等3人買代幣之價格尚較店內優惠
    ，如果客人都與被告張競3人進行交易，必影響店內的營收
    ，但店內人員從未報警處理，放任被告張競3人長期與客人
    買賣代幣，顯見被告莊雪嬌及店內員工與被告張競3人有賭
    博之共同犯意聯絡，容任渠等與賭客買賣兌換代幣，以吸引
    賭客把玩遊戲等語。惟查：
　⒈被告王慈汶於原審時以證人身分雖證稱：我在店內看過客人
    會聚在一起等奇怪的行為，我有向主管即被告林宜蓁報告過
    ，我沒有實際看過客人間在買賣代幣，我只是懷疑，所以我
    才於偵查中說被告夏華遠他們有跟客人買賣代幣；我跟客人
    說店裡禁止現金交易。有一些人通常會回說欠對方錢或是怎
    樣的，我也沒有辦法阻止等語（見原審卷一第366至368頁）
    ；被告林靜雯於偵查中以證人身分證稱：「（問：你有看到
    夏華遠跟客人買賣代幣，你為何沒有阻止？）因為也不能確
    定是否是在買賣代幣」、「我有跟主管孫懋欣講有看到夏華
    遠跟客人有現金交易，讓人聯想賭博的爭議，主管說會跟上
    面反應，但後來主管沒有特別指示」等語（見偵字卷二第22
    5、227頁），及其於原審證稱：我於偵查所述之內容正確，
    我不知道他們是買或賣，他們的行為沒有透過櫃台，我有跟
    主管孫懋欣報告。我們店內沒有賭博行為，那是客人與客人
    間的行為，所以我沒有因此報警等語（見原審卷一第371至3
    73頁），是依2人上開所述，固可認渠等至少應已有懷疑被
    告張競3人有在統一育樂城內與客人從事買賣代幣之行為，
    而因此向主管即被告林宜蓁、孫懋欣報告乙節。
  ⒉然而，被告莊雪嬌及店內員工縱或知悉被告張競3人有在店內
    與消費者以代幣兌換現金，惟未制止，甚或報警處理，其原
    因容有多端，已無法排除係渠等係基於顧客至上，為免得罪
    或干擾顧客，而影響顧客消費意願，乃持息事寧人之心態，
    而未為積極處置之可能性，且被告莊雪嬌及店內員工僅係從
    事商業活動之經營者或受僱員工，並非得以行使公權力之人
    ，雖可勸導店內顧客不得在店內從事以代幣兌換現金之行為
    ，惟並無何等制衡之權限，如通知警方前來，亦可能影響其
    他在店內把玩機臺之顧客。再者，被告張競3人縱有以較店
    家優惠之價格出售代幣，惟被告張競3人乃係先向店家購入
    代幣，所有在店內把玩機臺之消費者所使用之代幣，自始實
    均係由店家售出，縱被告張競3人利用售出代幣及以現金向
    顧客買回代幣間之價差，從中牟利，對店家而言，其仍有取
    得售出代幣之利益。況電動遊戲場業者之營業利潤，更多來
    自於電動遊戲機臺內已預設之把玩勝率，藉由明顯有利於業
    者之機臺把玩勝率，而使業者得以事先預設其營業利潤，此
    節亦據被告莊雪嬌於本院審理時供陳明確（見本院卷第342
    頁）。從而，被告莊雪嬌經營統一育樂城之獲利，其主要利
    潤亦與顧客在店內把玩機臺之次數多寡有關，縱被告張競3
    人以較店內優惠之價格出售代幣，而有影響店家，惟店家於
    將代幣售予被告張競3人時，即已獲有預設之利潤。是檢察
    官所指被告張競3人售出代幣之價格較店內優惠，必影響店
    內的營收，店內人員從未報警處理，放任被告張競3人長期
    與客人買賣代幣，顯見被告莊雪嬌及店內員工與被告張競3
    人有共同犯意聯絡云云，即尚有合理懷疑存在。此外，被告
    葉富揚於店內從事代幣時，亦避免為店內員工發覺、店內員
    工即被告李䕻臻曾向客人陳祥輝表達不得在店內進行現金交
    易等各情，已如前述，可見統一育樂城之員工對於他人在店
    內以代幣兌換現金之行為，並非全未為任何勸阻，是倘被告
    張競3人確與被告莊雪嬌及店內員工有共同意圖營利之犯意
    聯絡，豈會於與客人兌換代幣之際，尚會顧慮是否遭店家查
    覺。
　㈣另檢察官提出之由檢舉人A1在統一育樂城內錄製之蒐證影片
    截圖畫面，於照片下方雖分別以文字註記有A1交付賭資或以
    機臺分數向被告夏華遠、張競換取賭資，嗣後即分別有員工
    即被告林靜雯、王慈汶、林宜蓁、李䕻臻等人前來機臺開分
    、將機臺分數歸零等節等語可佐（見他字卷一第199至217頁
    ）。惟上開擷圖畫面內所攝得之行為人動作，是否確實均如
    同文字註記所示，因無其他事證可佐，已非無疑，況且，縱
    認上開文字註記之內容與行為人動作之真意相符，而可證明
    被告夏華遠、張競在統一育樂城內，有與客人以代幣兌換現
    金之行為，惟被告林靜雯、王慈汶、林宜蓁、李䕻臻所為之
    在機臺開分、將機臺分數歸零等動作，均係正常之店內業務
    行為，尚難徒以上開蒐證影片之截圖畫面，即遽認被告張競
    3人與統一育樂城之員工有何共同之犯意聯絡。而檢察官提
    出之扣案電子機臺及現金等物，僅係現場機具、統一育樂城
    現場之營業款項或被告張競3人從事以代幣兌換現金之款項
    ，均不足以證明被告11人有何共同賭博及意圖營利供給賭博
    場所、聚眾賭博之犯意聯絡。
　㈤至於被告張競3人利用店家不能將代幣以現金向顧客兌回之機
    會，藉機從中牟利之行為，應於行政政策及執行面，以行政
    處罰或吊扣、吊銷營業執照等方式，要求遊戲場業之業者嚴
    格防範他人在其店內從事代幣兌換現金之行為，就從事代幣
    兌換現金之人，如認有規範、取締之必要，則應於行政秩序
    罰之範疇內，予以立法執行，附此敘明。
四、綜上所述，檢察官所舉之證據不足以證明被告11人涉犯賭博
    及意圖營利供給賭博場所、聚眾賭博等罪嫌，此外，復查無
    其他積極證據足資認定被告11人有何犯行，既不能證明被告
    11人犯罪，揆諸前開法條之規定，依法自應為被告11人無罪
    之諭知。是原審以不能證明被告11人有公訴意旨所指之犯罪
    為由，均諭知無罪之判決，經核尚無違誤。
五、檢察官上訴意旨略以：被告莊雪嬌及其員工等人既然知悉被
    告張競3人有在店內與消費者以代幣兌換現金，卻從未阻止
    ，蒐證影片中亦見員工均視若無睹，若非經統一育樂城遊戲
    場之授意或許可，自無可能長期容任被告張競3人，與顧客
    為上開現金交易並從中謀利之行為。又電動遊戲場業者之營
    業利潤既來自於機檯內已預設之把玩勝率，是以賭客平均而
    言必定贏少輸多，由此可知被告張競3人所出售予賭客之代
    幣數量必然比顧客兌換現金所收回者為多許多，然而被告張
    競3人卻可以較遊藝場更低廉之價格出售予顧客，其等相當
    於虧本向賭客出售代幣，出售予賭客之代幣數量勢必較換回
    者為多許多，更是擴大虧損，縱然於賭客兌換現金時可賺取
    代幣價差，然扣掉虧本出售代幣之虧損，所取得之利益顯然
    甚微，甚或可能虧損，焉有可能長期排班、以此維生？且遊
    戲遊戲場如任由私人廉價收購代幣，由其賺取價差，然此等
    同於將本應歸屬於統一育樂城遊戲場之利潤予以侵奪，等同
    由店家免費提供機器供客人把玩及人員之服務，如此該店豈
    不等於平白將獲利機會拱手讓與私人，豈有不加以制止之理
    ？此顯然係「老鼠」經由店家授意，且店家為防「老鼠」遭
    到查緝以此循線查獲店家涉嫌賭博，「老鼠」因此不會在店
    內用員工身分與客人互動，一方面以此方法獲利、一方面設
    立防火牆以防查緝圖利供給賭博場所、圖利聚眾賭博及賭博
    犯行甚明；另基隆市警方於106、107年間大力查緝賭博電玩
    ，於被告等遭查獲前尚有萬寶路電子遊藝場、東寶電子遊戲
    場、金利來電子遊戲場、湯姆熊歡樂世界遊戲場、湯姆熊廟
    口店等遭查緝停業，為同業之被告莊雪嬌應不可能不知悉，
    警方既正在嚴厲查緝，無論是否為客人間私下交易，店內若
    有兌換現金情事遭警查獲者，必然會先予停業，衡情被告莊
    雪嬌若非授意或容任，焉有可能未有積極作為，足徵被告張
    競3人確實均為統一育樂城授意或許可之「老鼠」，喬裝客
    人規避取締，而安排擔任兌換現金工作之人等語。惟按，賭
    博行為係以偶然之輸贏，作為決定財物得失之方法，賭博罪
    之性質為「必要共犯」，亦即需有對賭之兩方始足成立。被
    告張競3人雖有與店內客人王瑋毅、廖鎮隆、高翊哲、陳祥
    輝、陳家麒等人在統一育樂城內以代幣兌換現金，然被告張
    競3人並非該電子遊戲場經營者僱用之員工，已如上述，則
    渠等以代幣兌換現金之行為，僅為其等與客人間相互合意之
    財產移轉行為，3人所取得之獲利則係以每500枚代幣以1900
    元向客人收購，而以2000元出售代幣給客人，從中賺取差價
    100元之利潤，並非係客人把玩機臺之偶然性輸贏而決定。
    又被告張競3人以代幣兌換現金之行為，於過程中避免讓店
    家發現其所為，證人高翊哲於原審時亦證述曾遭被告葉富揚
    拒絕兌換現金等節，益見被告張競3人所為，尚非統一育樂
    城經營之常態方式，客人在把玩機臺時，亦不能確知得否持
    代幣向被告張競3人換回現金，則客人把玩機臺即屬供己娛
    樂之行為，而非以偶然事實之成就與否，決定財物之得喪變
    更，且非以與他方即被告張競3人對賭之方式決定財產之得
    失，益證被告11人所為亦與賭博之行為有別。是以，依上開
    事證可知，顧客把玩機臺剩餘之代幣，統一育樂城店內人員
    並未另以現金兌回，則被告莊雪嬌及員工林靜雯、孫懋欣、
    李庭瑜、林宜蓁、陳美惠、李䕻臻、王慈汶並未從事賭博行
    為；顧客把玩機臺時，並非與被告張競3人對賭，被告張競3
    人兌換代幣所得之利益，亦未分配予被告莊雪嬌、林靜雯、
    孫懋欣、李庭瑜、林宜蓁、陳美惠、李䕻臻、王慈汶等人；
    而檢察官所舉之證據，又不足以證明被告張競3人確與被告
    莊雪嬌及店內員工有共同意圖營利供給賭博場所、聚眾賭博
    之犯意聯絡，自無從僅因被告張競3人與客人兌換代幣行為
    可能影響統一育樂城之獲利，即遽以推認被告11人有共同意
    圖營利供給賭博場所、聚眾賭博，而在公眾得出入場所與他
    人賭博財物之犯意聯絡及行為分擔。再者，刑事訴訟法第16
    1條第1項規定，檢察官就被告犯罪事實，應負舉證責任，並
    指出證明之方法。因此，檢察官對於起訴之犯罪事實，應負
    提出證據及說服之實質舉證責任，惟本件檢察官所舉之事證
    僅能證明被告張競3人確有在統一育樂城內從事與客人以代
    幣兌換現金之行為，以及被告王慈汶、林靜雯已有懷疑被告
    張競3人在統一育樂城內與客人買賣代幣，因此向主管即被
    告林宜蓁、孫懋欣報告之事實，然無任何積極證據足認被告
    11人有何共同賭博及意圖營利供給賭博場所、聚眾賭博之犯
    意聯絡及行為分擔，檢察官猶執前揭情詞提起上訴，惟其所
    列證據及卷內訴訟資料，經本院逐一剖析，參互審酌，仍無
    從獲得有罪心證，已俱如前述，檢察官此部分上訴意旨僅就
    原審採證之職權行使再為爭執，核無理由，應予駁回。
據上論斷，應依刑事訴訟法第368條，判決如主文。
本案經檢察官黃耀賢提起公訴，檢察官黃耀賢提起上訴，檢察官
侯名皇到庭執行職務。
中　　華　　民　　國　　109 　年　　9 　　月　　30　　日
                  刑事第一庭    審判長法　官  李釱任
                                      法　官  梁耀鑌
                                      法　官  崔玲琦
以上正本證明與原本無異。
不得上訴。
                                      書記官  李政庭
中　　華　　民　　國　　109 　年　　9 　　月　　30　　日